臺灣桃園地方法院民事判決　　　　　　　 99年度重訴字第5號
原　　　告　羅紹烘
訴訟代理人　潘秀華律師
複　代理人　潘正中
被　　　告　鍾心瑀
訴訟代理人　黃青鋒律師
上列當事人間請求清償債務事件，於民國99年12月16日言詞辯論
終結，本院判決如下：
    主  文
原告之訴及假執行之聲請均駁回。
訴訟費用由原告負擔。
    事實及理由
壹、程序方面：
    按原告於判決確定前，得撤回訴之全部或一部。但被告已為
    本案之言詞辯論者，應得其同意，民事訴訟法第262 條第1
    項定有明文。本件原告起訴時原列黃永日為共同被告，並聲
    明被告鍾心瑀應給付被告黃永日新台幣（下同）600 萬元，
    及自起訴狀繕本送達翌日起至清償日止，按週年利率百分之
    5 之利息，並由原告代為受領。嗣於本院99年2 月26日準備
    程序期日以言詞撤回對被告黃永日之起訴，經核原告所為訴
    之撤回，與上開規定相符，應予准許。
貳、實體方面：
一、原告主張：
  (一)緣訴外人黃見安本對訴外人黃永日有700 萬元之債權，並向
    鈞院聲請支付命令（即鈞院97年度司促字第6503號），因黃
    永日未聲明異議而確定。黃見安於97年6 月間將上開債權讓
    與原告，並以存證信函通知黃永日。詎原告請求黃永日清償
    上開債權時，黃永日均避不出面處理，且逕將名下之不動產
    出賣並移轉登記予被告，原告遂要求被告將買賣債款交由原
    告受領，惟被告表示其與黃永日間尚有契約上之糾葛，無法
    據以處理。被告雖提出黃永日出具之清償證明書，然該證明
    書係被告於本件訴訟程序進行中始提出，且內容係以打字方
    式製作，原告對上開清償證明書內容之真正仍有疑義，被告
    自應負舉證之責。是以，原告對黃永日存有債權，黃永日又
    怠於行使對被告之債權，爰依民法第242 條規定，代位黃永
    日請求被告給付600 萬元，並由原告代為受領。
  (二)聲明：1.被告應給付黃永日600 萬元，及自起訴狀繕本送達
    翌日起至清償日止，按週年利率百分之5 計算之利息，並由
    原告代為受領。2.願供擔保請准宣告假執行。
二、被告答辯：
  (一)被告於96年7 月12日與黃永日、黃承生、龍福食品有限公司
    （負責人為黃承生）、挺旺有限公司（負責人為黃承駿）簽
    訂不動產及動產買賣契約書（下稱系爭買賣契約），系爭買
    賣契約均由黃永日所主導並代理黃承生、黃承駿辦理相關事
    宜。系爭買賣契約約定黃永日應依系爭買賣契約第1 條將其
    所有坐落桃園縣龍潭鄉○○段1139之1 地號、地目：旱、面
    積577.94平方公尺、持分7 分之2 之土地所有權移轉予被告
    ，被告則依第3 條第1 項第6 款約定之付款方式，代黃永日
    逕向訴外人黃見安清償600 萬元之借款債務，作為買賣價金
    之一部分。詎上開土地在黃永日尚未移轉所有權予被告前竟
    遭拍賣而由第三人取得，黃永日因此陷於給付不能，則被告
    自得於黃永日未為給付前，拒絕自己之給付。又系爭買賣契
    約簽訂後，被告已依黃永日指示陸續給付價金超過465 萬6,
    480 元，黃永日依約對被告已無價金請求權存在，且黃永日
    亦已簽立清償證明書予被告，益證黃永日對被告已無債權存
    在。
  (二)聲明：1.原告之訴駁回。2.如受不利判決，被告願供擔保，
    請准宣告免為假執行。
三、兩造不爭執事項：
  (一)原告自訴外人黃見安受讓黃見安對黃永日之700 萬元債權。
  (二)被告與黃永日、黃承生、龍福食品有限公司、挺旺有限公司
    於96年7 月12日簽訂系爭買賣契約，系爭買賣契約實際上均
    由黃永日所主導，且系爭買賣契約所約定之不動產、動產所
    有權及加盟店經營權，除桃園縣龍潭鄉○○段1139之1 地號
    土地應有部分7 分之2 外，均已依約移轉予被告。
四、本件原告主張其對黃永日有700 萬元債權存在，黃永日依系
    爭買賣契約對被告亦有債權存在，黃永日未清償對原告之債
    務，又怠於行使對被告之權利，故代位黃永日請求被告給付
    600 萬元價金等語，為被告所否認，並以前揭情詞置辯。是
    本件爭點厥為：黃永日對被告是否存有債權？若有，金額若
    干？被告得否主張同時履行抗辯？茲論述如下：
  (一)按債務人怠於行使其權利時，債權人因保全債權，得以自己
    之名義，行使其權利，民法第242 條前段定有明文。故債權
    人得以自己名義代位行使者，為債務人之權利而非自己之權
    利，若債務人自己並無該項權利，債權人自無代位行使之可
    言（最高法院49年台上字第175 號判例可參）。再按，私文
    書經本人或其代理人簽名、蓋章或按指印或有法院或公證人
    之認證者，推定為真正，民事訴訟法第358 條第1 項亦定有
    明文。
  (二)原告主張被告依系爭買賣契約對訴外人黃永日尚負有給付價
    金之債務云云，為被告所否認，並抗辯已依約履行債務完畢
    ，並提出清償證明書及黃永日之印鑑證明為證（見本院卷第
    97-98 頁）。經查，上開清償證明書第2 條記載：「附件契
    約成立生效後，有關附件契約『第2 條：本件買賣總價金乙
    丙丁戊方4 人係家屬合夥之共同財產事業，全體願合併計算
    總價為新台幣（以下同）四仟伍佰萬元整。』部分，立證明
    書人黃永日已陸續全權代其餘賣方受領四仟伍佰萬元整（除
    買方另外已依約清償部分外），買方之給付價金義務均已完
    成，附件契約第3 條付款方式所載之買方義務已經全部消滅
    ，所有賣方不得再向買方鍾心瑀為任何請求。」等語，並有
    黃永日簽名及蓋章，且原告對清償證明書之形式真正亦不否
    認（見本院第103 頁），則上開清償證明書自得作為被告就
    系爭買賣契約之債務已為清償之證明。又被告雖未提出完整
    支付黃永日價金之相關資料，就此被告表示：係因給付關係
    複雜，有些付款方式不是直接交給黃永日，因黃永日對外還
    有負債，指示被告交付價金給黃永日之債權人等語（見本院
    卷第113 頁），參諸系爭買賣契約內容，其標的包括動產、
    不動產及加盟店之經營權，標的繁雜，且約定分期給付次數
    多達8 次，給付方式亦有由被告逕向黃永日、黃承生、龍福
    食品有限公司、挺旺有限公司之債權人清償以抵作價金之一
    部分者，可見系爭買賣契約之履行方式確實與一般單純買賣
    關係不同，且黃永日經本院多次通知均未到庭，被告既無從
    以黃永日之證詞作為其已依約履行之證明方法，被告要求黃
    永日直接提出清償證明書作為履約完畢之證明，要無不可，
    ，原告又無具體證據證明上開清償證明書係被告與黃永日所
    為之通謀虛偽意思表示，則上開清償證明書所載內容應屬可
    信。
  (三)綜上，被告既已履行系爭買賣契約之給付價金義務，則黃永
    日對被告即無債權存在，揆諸首揭說明，原告自無得以代位
    行使之權利可言，則本件其餘爭點即無論述之必要。是原告
    依民法第242 條規定代位黃永日請求被告應給付黃永日600
    萬元，及自起訴狀繕本送達翌日即99年1 月13日起至清償日
    止，按週年利率百分之5 計算之利息，並由原告代為受領，
    即無理由，應予駁回。原告之訴既經駁回，其假執行之聲請
    亦失所附麗，應併予駁回。
五、據上論結，本件原告之訴為無理由，依民事訴訟法第78條，
    判決如主文。
中    華    民    國   100    年    1     月    13    日
                  民事第一庭  審判長法  官  郭琇玲
                                    法  官  范明達
                                    法  官  郭俊德
正本係照原本作成。
如對本判決上訴，須於判決送達後20日內向本院提出上訴狀。如
委任律師提起上訴者，應一併繳納上訴審裁判費。
中    華    民    國   100    年    1     月    13    日
                                    書記官  黃澧